臺北高等行政法院判決
　　　　　　　　　　　　　　　　　　 94年度簡字第00715號
原　　　告　甲○○
被　　　告　勞工保險局
代　表　人　乙○總經理）住同.
訴訟代理人　沈文均兼送達代收.
　　　　　　丙○○
上列當事人間因勞工保險條例事件，原告不服行政院勞工委員會
中華民國94年6月17日勞訴字第0940007134號訴願決定，提起行
政訴訟。本院判決如下：
    主  文
原告之訴駁回。
訴訟費用由原告負擔。
　　事實及理由
一、事實概要：緣原告以宜蘭縣餐飲業職業工會為投保單位，加
    入勞工保險為被保險人。原告以其因顏面遺存醜形，於民國
    （下同）93年11月19日（被告受理日）向被告申請殘廢給付
    。經被告審查，以原告於78年間已症狀固定而可診斷成殘，
    其遲至93年11月19日始申請殘廢給付，已逾2年請求權時效
    ，乃於93年12月1日以保給殘字第09360875670號函（下稱原
    處分）核定否准所請給付。原告不服，向勞工保險監理委員
    會（以下簡稱勞保監理會）申請審議，經審定駁回後，提起
    訴願，亦遭駁回，遂提起本件行政訴訟。
二、原告起訴意旨略稱：
  (一)勞工保險條例第30條固規定：「領取保險給付之請求權，自
    得請領之日起，因2年間不行使而消滅。」然同條例施行細
    則第60條規定：「請領保險給付之診斷書或生育證明書，除
    第76條、第78條另有規定外，應由醫院、診所或經領有執業
    執照之醫師出具者，方為有效。．．．」然就算治療終止，
    達到事實殘廢程度，若醫師一直遲延不開具殘廢診斷書，被
    保險人請領殘廢給付之時效仍然不能開始，仍應以「認殘日
    」作為請領時效之起算日。
  (二)原告因77年12月車禍受傷顏面遺存醜形，申請殘廢給付。依
    據財團法人羅許基金會羅東博愛醫院（以下簡稱羅東博愛醫
    院）93年11月11日開具同日之勞工保險殘廢診斷書載，傷病
    名稱：面部疤痕；殘廢部位：面部；殘廢詳況：顏面遺存2
    道各4公分不規則線狀疤痕。此有該診斷書影本附原處分卷
    可稽。依外科醫理，經手術或外傷1年後，疤痕是否合症狀
    固定，應視病患當時病況是否符合殘廢給付標準。原告雖於
    77年12月車禍致顏面遺存醜形，受傷後1年即78年間已治療
    症狀未恢復顏面部，遺存嚴重2道各4公分不規則線狀疤痕，
    致顏面醜形，唯有繼續治療至93年11月11日醫師審定症狀固
    定殘廢終止日期，請求權時效方為開始。
  (三)被告未善盡告知輔導義務在先，恣意拒絕給付在後，根本違
    反行政機關應該遵守的行政法之原理原則。被告忽略同條例
    施行細則第60條規定請領保險給付之診斷書或生育證明書，
    ，應由醫院、診所或經領有執業執照之醫師出具者，方為有
    效。本件應依民法第128條前段規定：「消滅時效，自請求
    權可行使起算。」而民法第129條第1項規定消滅時效因請求
    而中斷。原告符合殘廢給付標準表第57項給付標準220日，
    並援引行政程序法第8、9、36、43條規定云云，聲明請求撤
    銷原處分、審議審定及訴願定，並命被告作成核付原告新臺
    幣（下同）176,000元之行政處分。
三、被告答辯意旨略稱：
  (一)經被告送請特約專科醫師審查，審查意見：「依外科醫理，
    經手術或外傷1年後，疤痕方符合症狀固定得審定是否符合
    殘廢給付標準。」被告乃以原告於77年12月車禍致顏面遺存
    醜形，受傷後1年即78年間即已症狀固定而可診斷殘廢，原
    告遲至93年11月19日始申請殘廢給付，已逾2年請求權時效
    ，乃依勞工保險條例第30條規定，否准所請給付。
  (二)經勞保監理會專科醫師審查，審查意見：「羅東博愛醫院殘
    廢證明『顏面遺存4＋4（8）公分不規則線狀疤痕』。本病
    人之外傷車禍在77年，一般傷口癒合約3個月，本病人遲至9
    3年才提申請，早已超過2年之申請期。勞保局不予核付為合
    理。」嗣原告提起訴願，被告為求慎重，再次將相關病歷資
    料送請特約專科醫師審查，審查意見：「依所附病歷顯示，
    病患自92年9月30日至93年11月11日間僅接受保守性之追蹤
    治療。病患的確已逾2年請求權時效。」是本件既前後經被
    告及勞保監理會專科醫師3度提供審查意見，咸認手術或外
    傷1年後疤痕症狀固定，可審定成殘，92年9月30日至93年11
    月11日間僅接受保守性之追蹤治療，已逾2年請求權時效。
  (三)按時效制度目的在於尊重既存之事實狀態，及維持法律秩序
    安定，與公共利益有關。勞工保險給付之時效制度，更涉及
    勞工之生存照顧，影響其權利義務甚為重大，故勞工保險條
    例第30條規定，領取保險給付之請求權，自得請領之日起，
    因2年間不行使而消滅。又依勞工保險條例第53條規定之意
    旨，請領殘廢補助費應以身體遺存障害為要件，是請求權之
    行使應以身體遺存障事實之日起算，而非依鑑定日起算，有
    改制前行政法院第86年度判字第1342號判決可資參考。原告
    所訴其93年11月11日才鑑定為殘廢，自鑑定日起，其並未超
    過2 年請領時效一節，核無足採，顯然誤解法令所致。
四、按「領取保險給付之請求權，自得請領之日起，因2年間不
    行使而消滅。」、「被保險人因普通傷害或罹患普通疾病，
    經治療終止後，如身體遺存障害，適合殘廢給付標準表規定
    之項目，並經保險人自設或特約醫院診斷為永久殘廢者，得
    按其平均月投保薪資，依同表規定之殘廢等級及給付標準，
    1次請領殘廢補助費，．．．。被保險人領取普通傷病給付
    期滿，或其所患普通傷病經治療1年以上尚未痊癒，如身體
    遺存障害，適合殘廢給付標準表規定之項目，並經保險人自
    設或特約醫院診斷為永不能復原者，得比照前項規定辦理。
    」勞工保險條例第30條及第53條分別定有明文。次按「本條
    例第53條第1項及第54條第1項所稱治療終止，指被保險人罹
    患之傷病，經治療後，症狀固定，再行治療仍不能期待其治
    療效果之狀態。」、「依本條例第53條及第54條規定，請領
    殘廢給付者，以全民健康保險特約醫院或診所診斷為永久殘
    廢或永不能復原之當日為本條例第30條所定得請領之日。」
    為同條例施行細則第77條及第78條第1項所明定。復按「被
    保險人因遭遇傷害或罹患疾病，並未經指定醫院治療而成永
    久殘廢者，經過2年始向指定醫院請求發給殘廢診斷書申領
    殘廢給付，其時效之起算日期，應自實際殘廢之翌日起算。
    又被保險人因傷病在非指定醫院治療終止，並確定為永久殘
    廢而延至2年後再向指定醫院請求開具殘廢診斷書，據以請
    領殘廢給付，其時效起算日期，應自實際治療終止確定殘廢
    之翌日起算。」亦經前勞工行政中央主管機關內政部57年6
    月11日台內社字第275002號函明釋在案。又「勞工保險條例
    第30條規定，領取保險給付之請求權，自得請領之日起，因
    2年間不行使而消滅，惟未於實際成殘之日起2年內申請殘廢
    給付，俟日後殘廢程度加重始提出申請者，應僅就其加重之
    殘廢部分依勞工保險條例及殘廢給付標準表規定核給。」亦
    經行政院勞工委員會92年8月29日勞保二字第0920048513號
    函釋在案。查上開函釋核與勞工保險條例規定意旨無違，且
    無違法律保留原則，被告辦理相關案件，自得據之適用。
五、經查：
  (一)本件訴訟標的金額為176,000元，金額在200,000元以下，應
    適用簡易訴訟程序，合先敘明。
  (二)查原告因77年12月車禍受傷顏面遺存醜形，申請殘廢給付。
    據其檢附羅東博愛醫院93年11月11日開具同日審定殘廢之勞
    工保險殘廢診斷書載：傷病名稱：面部疤痕；殘廢部位：面
    部；殘廢詳況：顏面遺存2道各4公分不規則線狀疤痕。此有
    該診斷書影本附原處分卷可稽。被告送請特約專科醫師提供
    醫理見解，意見略以：「依外科醫理，經手術或外傷1年後
    ，疤痕方符合症狀固定得審定是否符合殘廢給付標準。」此
    有專科醫師審查意見附原處分卷可稽。被告乃以原告於77年
    12月車禍致顏面遺存醜形，受傷後1年即78年間即已症狀固
    定而可診斷殘廢，原告遲至93年11月19日始申請殘廢給付，
    已逾2年請求權時效，乃依勞工保險條例第30條規定，否准
    所請給付。原告不服，向勞保監理會申請審議，亦經該會專
    科醫師審查，意見略以「羅東博愛醫院殘廢證明『顏面遺存
    4＋4（8）公分不規則線狀疤痕』。本病人之外傷車禍在77
    年，一般傷口癒合約3個月，本病人遲至93年才提申請，早
    已超過2年之申請期。勞保局不予核付為合理。」此亦有專
    業醫師審查意見附原審定卷可稽。勞保監理會乃據以認定被
    告原核定並無不當，而審定申請審議駁回。嗣原告復不服提
    起訴願，被告為求慎重，再次將相關病歷資料送請專科醫師
    審查，意見為「依所附病歷顯示，病患自92年9月30日至93
    年11月11日間僅接受保守性之追蹤治療。病患的確已逾2年
    請求權時效。」此亦有專科醫師審查意見附原處分卷可稽。
    據上，本件既前後經被告及勞保監理會專科醫師3度提供醫
    理見解，皆認原告為手術或外傷1年後疤痕症狀固定，可審
    定成殘，92年9月30日至93年11月11日間僅接受保守性之追
    蹤治療，於申請本件殘廢給付時，已逾2年請求權時效，是
    被告據依特約專科醫師審查意見，以原告所請已逾2年時效
    為由，否准原告所請殘廢給付，尚無違誤。
  (三)原告雖主張其於77年12月車禍致顏面遺存醜形，受傷後1年
    即78年間已治療症狀未恢復顏面部，遺存嚴重2道各4公分不
    規則線狀疤痕，致顏面醜形，唯有繼續治療至93年11月11日
    醫師審定症狀固定殘廢終止日期，請求權時效方為開始云云
    。惟按時效制度目的在於尊重既存之事實狀態，及維持法律
    秩序安定，與公共利益有關，不僅在維護現行法律制度之安
    定性，且具有教育意義與督促功能，提醒權利人應瞭解自身
    所具有之法定權利且即時適當地行使權利，以減少法律紛爭
    及增進社會之和諧，是以權利人不得以不諳法律而為抗辯。
    勞工保險給付之時效制度，更涉及勞工之生存照顧，影響其
    權利義務甚為重大。次按「領取保險給付之請求權，自得請
    領之日起，因2年間不行使而消滅。」為勞工保險條例第30
    條所明定，故有關保險給付請求權時效之計算，應自請求權
    人可行使其權利時起算。又該條例所稱「得請領之日」依同
    條例施行細則第78條第1項明定，係以全民健康保險特約醫
    院或診所診斷為永久殘廢或永不能復原之當日為本條例第30
    條所定得請領之日。而「診斷為永久殘廢」即「審定成殘日
    期」，依上開內政部57年6月11日台內社字第275002號函釋
    係以實際殘廢之日稱之，又依勞工保險條例第53條第1項規
    定之請領殘廢補助費，應以身體遺存障害，適合殘廢給付標
    準表規定之項目為請領要件。是請求權之行使應以身體遺存
    障害事實之日起算，而非依鑑定之日起算，更非以當事人知
    悉時起算。本件原告以其面部疤痕為由請領殘廢給付，參酌
    依卷內所附原告殘廢診斷書、病歷資料之記載可知，原告於
    77年12月車禍造成面部撕裂傷，經聖母醫院縫合，而其於92
    年9月30日起開始在羅東博愛醫院門診治療面部疤痕，故其
    請求權之時效計算原則上自應以原告為手術或外傷1年後之
    78年間疤痕症狀固定，可審定成殘之翌日據以起算，至原告
    於92年9月30日至93年11月11日間僅接受保守性之追蹤治療
    ，並非實際成殘日期，故原告於申請本件殘廢給付時，早已
    逾2年請求權時效多時，其認以本件殘廢診斷書上所記載治
    療終止診斷殘廢日期93年11月11日，其請求權時效方為開始
    ，其並未超過2年請領時效云云，屬誤解法令，並無所據。
  (四)行政程序法第36條及第41條第1項分別規定：「行政機關應
    依職權調查證據，不受當事人主張之拘束，對當事人有利及
    不利事項一律注意。」「行政機關得選定適當之人為鑑定。
    」。查被告係勞工保險之保險人，於當事人向其提出勞工保
    險各項給付申請時，被告須開始行政程序，並有上揭依職權
    調查證據之義務，且於遇有醫理上之諸疑義時，得以具有專
    業知識之第三人即專科醫師，於行政程序中陳述關於特別法
    規或經驗定則之意見，而以其陳述，為證據之用。是被告於
    行政程序中將有待進一步調查之案件，請其特約專科醫師陳
    述醫學上之意見，以為證據，於法尚無不合。復查，被保險
    人之成殘時間常涉醫學專業，故被告於審核保險給付案件時
    ，除以被保險人或受益人檢附之資料、診斷書等書面資料予
    以審核外，如有必要，亦須另外徵詢專科醫師意見或實地派
    員訪查瞭解實情等，此觀勞工保險局組織條例第11條第2項
    規定，勞工保險局得視業務需要聘用兼任醫師12人至20人，
    及勞工保險條例第28條、第56條及同條例施行細則第76條規
    定保險人（即被告）為審核保險給付，得調查有關之文件、
    得另行指定醫院或醫師複檢、並得通知出具診斷書之醫院診
    所檢送必要之有關診療病歷等，程序上雖以專門醫師診斷證
    明供作核定給付之依據，然最終審查核定權仍在被告。如被
    告僅能依原告檢附之診斷書所載內容審查，則上開規定將形
    同具文，亦有損被告審核之權限。據此，被告就被保險人成
    殘時間之判斷，應有相當之判斷餘地，如其審查相關程序無
    任何違法之處，自當予以尊重。茲查，本件原告面部疤痕究
    於何時症狀固定，達再行治療仍不能期待其治療效果之狀態
    （即符合勞工保險條例所謂永久殘廢或永不能復原之時），
    事涉專業醫理判斷，要非僅憑原告片面之非專業性主張即可
    作為認定成殘時間之唯一論據，故被告將被保險人相關病歷
    資料送請特約專科醫師審查以提供醫理見解，係借助其專業
    意見，作為審核給付之參考，尚難遽論不法。況被告乃綜合
    原告上揭就診資料及特約醫師之醫理見解，判斷原告顏面醜
    形之請求權時效已罹於時效，自屬有據。至原告認被告原處
    分有違行政程序法第8、9、36、43條規定云云，乃有誤會。
六、綜上所述，被告以據原告所送羅東博愛醫院93年11月11日出
    具之殘廢診斷書審查，原告於77年12月間車禍致顏面醜形，
    依一般醫理見解，原告所患於受傷後1年即78年間即已症狀
    固定而可診斷殘廢，唯原告遲於93年11月19日始申請殘廢給
    付，已逾2年請求權時效，故所請殘廢給付應不予給付，乃
    屬有據。原告之主張，並無可採。原處分否准原告殘廢給付
    之申請，認事用法，均無違誤，審議審定及訴願決定予以維
    持，亦無不合，原告仍執前詞及個人主觀之見解，請求被告
    應核付原告殘廢給付，為無理由，應予駁回。又本件依卷內
    資料，事證已臻明確，爰不經言詞辯論為判決。
據上論結，本件原告之訴為無理由，爰依行政訴訟法第233條第1
項、第98條第3項前段，判決如主文。
中　　華　　民　　國　　94　　年　　12　 月　　30　　 日
                           第一庭　法　官  陳秀
上為正本係照原本作成。
本件以訴訟事件所涉及之法律見解具有原則性者為限，始得於本
判決送達後20日內向本院提出上訴狀並表明上訴理由，如已於本
判決宣示後送達前提起上訴者，應於判決送達後20日內補具上訴
理由（均按他造人數附繕本），且經最高行政法院許可後方得上
訴。
中　　華　　民　　國　　94　　年　　12　 月　　30　　 日
 　　  　　　　　　　   　　　     書記官  呂美玲
